臺灣高等法院臺中分院刑事判決
111年度上訴字第770號

上  訴  人  臺灣臺中地方檢察署檢察官
上  訴  人  
即  被  告  吳宜庭


            吳政頴


共      同
選任辯護人  程立全  律師
            陳愷閎  律師
被      告  尹紹湯


輔  佐  人  尹桂燕

上列上訴人等因被告等家庭暴力防治法之傷害等案件，不服臺灣
臺中地方法院110年度訴字第102號中華民國111年1月12日第一審
判決（起訴案號：臺灣臺中地方檢察署109年度偵字第23984號）
，提起上訴，本院判決如下：
    主  文
原判決除丙○○犯傷害罪部分外，均撤銷。
丁○○共同犯傷害罪，處有期徒刑參月，如易科罰金，以新臺幣壹
仟元折算壹日。
己○○共同犯傷害罪，處有期徒刑參月，如易科罰金，以新臺幣壹
仟元折算壹日。
丙○○犯恐嚇危害安全罪，處拘役拾伍日，如易科罰金，以新臺幣
壹仟元折算壹日。
    犯罪事實
一、甲○○與丙○○（其以下所犯傷害犯行，均經判決確定並執行完
    畢）係姊弟，戊○○（其以下所涉傷害犯行，另由臺灣臺中地
    方法院審結）、丁○○、己○○為甲○○之子女、為丙○○之外甥子
    女，其等均具有家庭暴力防治法第3條第4款之家庭成員關係
    。緣甲○○於民國109年6月5日16時至18時許，至丙○○位在臺
    中市○區○○○路0段000號之住處，而與丙○○因照顧渠等母親尹
    古玉姐之問題發生口角衝突，丙○○並推擠甲○○跌倒成傷。甲○○返家後因怒氣難消，遂將遭丙○○傷害及驅離該處所之情事
    ，告知戊○○、丁○○、己○○。嗣於同日22時許，甲○○與丁○○、
    戊○○、己○○復至前開案發地點，欲與丙○○理論並告誡、制止
    丙○○日後再有上開行為。進屋後甲○○、丁○○、戊○○、己○○先
    至丙○○所在之2樓房間，與丙○○交談過程中，雙方發生爭吵
    ，丁○○基於傷害之犯意，與丙○○拉扯互毆而徒手攻擊對方，
    在旁之己○○、戊○○見狀，亦與丁○○共同基於傷害之犯意聯絡
    ，徒手與丙○○互毆。丙○○一時怒起，遂基於恐嚇危害安全之
    犯意，向甲○○、丁○○、戊○○、己○○揚言：如果沒有把我殺（
    弄）死，之後我就讓你們一個一個死，向你們一個一個討回
    來等語，而以加害生命、身體之事項，恐嚇甲○○、丁○○、戊○○、己○○，致生危害於其等之安全。丙○○遭毆後，表示其要
    報警處理，其等遂均下樓。丙○○因難忍遭受丁○○、己○○2人
    毆打，於下樓後，趁丁○○不注意之際，朝丁○○臉部方向揮拳
    ，丁○○見狀，立即閃躲，丁○○、己○○復承前傷害之犯意聯絡
    ，將丙○○壓制在地，徒手毆打丙○○，戊○○在旁亦與丁○○、己○○基於傷害之犯意聯絡，持放置在一旁之垃圾桶朝丙○○毆打
    ，丙○○因而受有前額撕裂傷（3*0.5公分）、左眼瞼挫傷（2
    *1公分）、右臉挫傷（5*3公分）、前胸挫傷（6*6公分、5*
    0.2公分、5*0.2公分）、擦挫傷（2*0.5公分）、左手臂擦
    傷（2*0.5公分、3*1公分、2*0.5公分）、右手臂挫傷（2*1
    公分、3*0.5公分、5*0.2公分）等傷害；而丁○○、己○○亦因
    與丙○○互毆而受有傷害。
二、案經甲○○、丙○○、丁○○、己○○、戊○○訴由臺中市政府警察局
    第一分局報告臺灣臺中地方檢察署檢察官偵查起訴。
    理  由
壹、證據能力
一、刑事訴訟法第159條之5規定：「被告以外之人於審判外之陳
    述，雖不符前四條之規定，而經當事人於審判程序同意作為
    證據，法院審酌該言詞陳述或書面陳述作成時之情況，認為
    適當者，亦得為證據。」、「當事人、代理人或辯護人於法
    院調查證據時，知有第159條第1項不得為證據之情形，而未
    於言詞辯論終結前聲明異議者，視為有前項之同意。」其立
    法意旨在於傳聞證據未經當事人之反對詰問予以核實，原則
    上先予排除，惟若當事人已放棄詰問或未聲明異議，基於證
    據資料愈豐富，愈有助於真實發現之理念，且強化言詞辯論
    原則，法院自可承認該傳聞證據例外擁有證據能力。經查，
    以下本案所引用被告以外之人於審判外之言詞或書面陳述之
    證據能力，檢察官、被告丙○○、上訴人即被告丁○○、己○○（
    以下均僅稱姓名）及其等之辯護人，於本院審理時皆稱沒有
    意見或同意作為證據使用（見本院卷第94至98、145至146頁
    ），復未於言詞辯論終結前爭執或聲明異議（見本院卷第19
    1至211頁），本院審酌前開證據作成或取得狀況，均無非法
    或不當取證之情事，亦無顯不可信之情況，且與待證事實具
    有關連性，依刑事訴訟法第159條之5之規定，自具有證據能
    力。
二、刑事訴訟法第159條至第159條之5有關傳聞法則之規定，乃
    對於被告以外之人於審判外之言詞或書面陳述所為之規範；
    至非供述證據之書證及物證，其中書證部分若以該書面證據
    本身物體之存在或不存在作為證據者，係屬物證，性質上並
    非供述證據，應無傳聞法則規定之適用，如該非供述證據非
    出於違法取得，即不能謂其無證據能力。經查，本判決下列
    所引用之非供述證據，與本案待證事實具有關聯性，亦查無
    違法取得之情形，且檢察官、丙○○、丁○○、己○○及其等之辯
    護人亦未爭執其證據能力，自得作為本案之證據。
貳、認定犯罪事實所憑之證據及理由
一、丁○○、己○○部分：
　　訊據丁○○固坦承有傷害告訴人丙○○（以下僅稱其姓名）之事
    實，惟辯稱：丙○○所述不實，是他先動手，我是正當防衛，
    因為丙○○一直說要拿刀砍人，我才帶童軍椅去防身，且我們
    真的沒有拿大理石打他，如果有，他的頭不會是撕裂傷，且
    原審判太重，希望判輕一點云云（見本院卷第22至24、94、
    145、201至202、210頁）；己○○則否認有下手傷害丙○○之事
    實，辯稱：我沒有基於傷害的意思攻擊丙○○，他所述很多都
    不實，在2樓我沒有與他互毆，只是擋在他和丁○○中間，所
    以我的前胸口才有被丙○○打到，起訴事實我全部否認云云（
    見本院卷第17至21、94、145、202、204頁）。辯護人則為
    其等辯護稱：當天己○○是為了阻止衝突發生，並無傷害之犯
    意及犯行，亦無與丁○○事前有何犯意聯絡，自不能論以傷害
    罪之共同正犯，而己○○是為防衛丁○○遭丙○○攻擊，應有正當
    防衛之適用，請為無罪判決；又本案是丙○○先以手機作為武
    器攻擊丁○○，嗣後又出拳攻擊丁○○臉部，丁○○僅係出於防衛
    意思始與丙○○發生爭執及拉扯，應成立正當防衛，且丁○○、
    己○○離開時身上均有傷，證人尹古玉姐（以下僅稱其姓名）
    指證丁○○、己○○有拿大理石攻擊丙○○，且與證人乙○○（以下
    僅稱其姓名）均證稱沒看到丁○○、己○○身上有任何傷，其等
    證詞均有偏袒丙○○之情形，證明力實有疑慮；再本案縱認丁○○、己○○若不成立正當防衛，亦屬防衛過當，請考量本案犯
    罪情節，從輕量刑等語（見本院卷第17至24、92至93、195
    、198、200至201、208至211頁）。經查： 　
　㈠告訴人甲○○（以下僅稱其姓名）於109年6月5日16時至18時許
    ，至丙○○位在臺中市○區○○○路0段000號之住處，而與丙○○因
    照顧渠等母親即尹古玉姐之問題發生口角衝突，丙○○並推擠
    甲○○跌倒成傷；及甲○○返家後因怒氣難消，遂將遭丙○○傷害
    及驅離該處所之情事，告知戊○○、丁○○、己○○。嗣於同日22
    時許，甲○○與丁○○、戊○○、己○○復至案發地點，欲與丙○○理
    論，並告誡、制止丙○○日後再有上開行為等情，為丙○○、丁○○、己○○所不爭執，核與甲○○於警詢、偵訊及本院審理時（
    見偵卷第101、111至112、269至270頁，本院卷第156至157
    頁），及尹古玉姐於警詢、偵訊及原審時（見偵卷第217、2
    75頁，原審卷第158至159、163頁）所證之情節大致相符，
    並有甲○○中國醫藥大學附設醫院受理家庭暴力事件驗傷診斷
    書1份、警局拍攝受傷照片6張、中國醫藥大學附設醫院110
    年6月9日院醫事字第1100007495號函檢附之甲○○病歷影本6
    張及受傷照片12張、臺中市政府警察局第一分局西區派出所
    職務報告、臺中市政府警察局第一分局110年5月25日中市警
    一分偵字第110002156號函所檢附之職務報告等在卷為憑（
    見偵卷第37、115至116、125至129頁，原審卷第191至193、
    199、201至211、213至219頁）。是此部分之事實，首堪認
    定。
　㈡又當日發生爭執後，丙○○於109年6月5日23時4分許，至衛生
    福利部臺中醫院驗傷結果，發現其受有前額撕裂傷（3*0.5
    公分）、左眼瞼挫傷（2*1公分）、右臉挫傷（5*3公分）、
    前胸挫傷（6*6公分、5*0.2公分、5*0.2公分）、擦挫傷（2
    *0.5公分）、左手臂擦傷（2*0.5公分、3*1公分、2*0.5公
    分）、右手臂挫傷（2*1公分、3*0.5公分、5*0.2公分）等
    傷害；丁○○於翌日（6日）1時22分許，至中國醫藥大學附設
    醫院驗傷結果，發現其受有顏面挫傷、雙頸部挫傷、左前臂
    、右小腿瘀挫傷、右手擦挫傷等傷害；己○○於翌日1時22分
    許，至中國醫藥大學附設醫院驗傷結果，發現其受有前胸挫
    傷、左膝挫傷、雙前臂、右膝擦挫傷等傷害等情，亦為丙○○
    、丁○○、己○○所不爭執，且有丙○○之衛生福利部臺中醫院受
    理家庭暴力事件驗傷診斷書、警局拍攝受傷照片8張（見偵
    卷第81至83、86至89頁）、丁○○之中國醫藥大學附設醫院受
    理家庭暴力事件驗傷診斷書、警局拍攝受傷照片6張（見偵
    卷第173至175、179至183頁）、己○○之中國醫藥大學附設醫
    院受理家庭暴力事件驗傷診斷書（見偵卷第203至205頁），
    及中國醫藥大學附設醫院函檢附丁○○、己○○病歷影本及受傷
    照片等資料在卷可參（見原審卷第199、221至231及233至23
    5、237至247及249頁）。是此部分之事實，亦可認定。
　㈢本件丙○○指證遭戊○○、丁○○、己○○毆打之基本事實，與乙○○
    、尹古玉姐於偵訊及原審時所證大致相符，尚可採信：
　1.丙○○於警詢時陳稱：我於109年6月5日22時許，在臺中市○區
    ○○○路0段000號住處2樓房間內睡覺時，戊○○、丁○○、己○○一
    進來就一直攻擊我，我感覺有重物襲擊，他們有人空手、有
    人拿鐵椅、有人拿大理石攻擊，整個過程大約10多分鐘，我
    要打電話報警，戊○○就將我手機搶走，阻止我報案，之後他
    們押著我走到樓下，我就叫妹妹乙○○報警，他們在樓下又再
    打我一次，打完後戊○○便將手機放在桌上，然後就一起離開
    等語（見偵卷第39至41、51頁）；於偵訊時證稱：109年6月
    5日22時我當時在睡覺，是戊○○、丁○○、己○○他們衝進我房
    間毆打我，丁○○還掐我脖子，然後3個人打我，因房間很暗
    無法看清楚是誰打我，但可確定是丁○○用拳頭正面打我頭部
    及臉、肩、手臂，至於其他人有沒有打我並不清楚；到1樓
    後看到乙○○，就叫乙○○報警，丁○○、己○○及戊○○圍上來打我
    1次，對我拳打腳踢，他們都有打，有用拳頭、也有人拿垃
    圾桶打我，當時我只看到垃圾桶並未看到是誰拿的，我已被
    打到頭破血流，縮在地上沒辦法反擊，過程中是有用雙手擋
    攻擊並亂揮等語（見偵卷第266至269頁）。顯見丙○○於警詢
    、偵訊時雖未陳述自己毆打他人之犯行，然已指證自己在案
    發地點2樓、1樓均有遭戊○○、丁○○、己○○毆打之事實。
　2.乙○○於偵訊時證稱：當時我在1樓，所以不清楚2樓之情形，
    但是我有聽到爭吵聲，可是到底講什麼，内容我聽不清楚，
    我有看到在1樓發生之情形，當時甲○○、其3名子女及丙○○都
    下樓，我看到丙○○流血，丙○○叫我報警，但我沒報警，當時
    丙○○說他被打，我就問發生什麼事，丙○○說他在睡覺時被打
    ，當時10點多了，因為鄰居在門外看，我就走到門口，一進
    來時，就看到丁○○等人在打丙○○，丙○○被丁○○、戊○○、己○○
    壓在地上，我站在戊○○旁邊，看到戊○○拿著垃圾桶敲丙○○的
    頭和腳、身體，丁○○和己○○壓著尹绍湯，一個壓頭、一個壓
    腳，我只有看到丁○○和己○○壓著丙○○，應該也有打丙○○，但
    因為他們壓住丙○○，我無法看清楚；一開始丁○○等人進門時
    ，丁○○有拿童軍椅，但沒注意有石頭，甲○○當時站在旁邊並
    沒有打丙○○，我有看到戊○○很生氣，拿垃圾桶一直敲丙○○，
    丙○○站起來頭部和手都在流血，我沒看到他要拿剪刀，是我
    帶丙○○去醫院等語（見偵卷第274至275頁）；於原審時證稱
    ：109年6月5日當天晚上9、10時之後，我與媽媽在1樓聊天
    ，突然甲○○、戊○○、丁○○、己○○打開門，進來之後叫聲阿姨
    ，4個人就都上去樓上，丙○○人在2樓，我聽到吵雜、打鬥的
    聲音，但沒有上樓查看，後來他們下樓時就看到丙○○流血，
    他們在1樓又打起來，看到丙○○被己○○、丁○○壓在地上，戊○○拿垃圾桶敲打丙○○的身體，之後垃圾桶都敲破，戊○○去拿
    樓下做生意客人坐的鐵椅但經我制止，就沒有打了等語（見
    原審卷第139至157頁）。另尹古玉姐於偵訊時證稱：在1樓
    看到丁○○、己○○把丙○○壓著，己○○將丙○○的脖子壓倒在地，
    己○○一手壓丙○○、一手打丙○○，丁○○壓著丙○○肚子，戊○○則
    拿垃圾桶打丙○○，後來垃圾桶破了，戊○○原本還去拿椅子要
    打丙○○，但被甲○○搶下等語（見偵卷第275頁）；於原審時
    則證稱：當時我在1樓，樓上的事情沒看到，但樓上打的聲
    音有聽到，看到他們從樓上下來，沒看到是怎麼打，但有看
    到丙○○頭流血，他們在1樓時，我在床上扶這邊、扶那邊，
    撐起身體看到丙○○被戊○○、丁○○、己○○鎖住脖子打倒在地上
    ，把丙○○壓在我睡的枕頭上面，我就爬起來看，沒看到丙○○
    打他們，看到丙○○從樓上下來時頭受傷，有流血、臉也流血
    ，但沒看到戊○○、丁○○、己○○他們有無受傷，只有聽到打的
    聲音等語（見原審卷第158至161頁）。
　3.依上開甲○○、尹古玉姐之證述，可知其等雖未見聞在2樓發
    生爭吵、毆打之情事，但均已聽到當時2樓有爭吵、打鬥聲
    ，於丙○○自2樓走下1樓時，也看到丙○○頭部、臉部有流血之
    情形，在1樓時則看到戊○○、丁○○、己○○有毆打丙○○之行為
    。經核與前開丙○○指證自己在案發地點2樓、1樓均有遭戊○○
    、丁○○、己○○毆打之情節，大致相符，其等上開證述，自得
    為丙○○前開指證之補強證據。辯護意旨雖以：尹古玉姐、乙○○之證述偏袒丙○○，證明力可疑等語（見本院卷第195、208
    頁）。然尹古玉姐、乙○○於偵訊及原審時，就「丁○○、己○○
    、戊○○、甲○○上2樓後有聽到爭吵、打鬥聲」、「丙○○下樓
    後頭在流血，說被打並要求報警」、「丙○○被丁○○、己○○壓
    在地上，戊○○拿垃圾桶打丙○○身體」等傷害罪基本事實之陳
    述，互核尚屬一致，且與丙○○前揭警詢、偵訊中之指證、卷
    附前開丙○○之衛生福利部臺中醫院受理家庭暴力事件驗傷診
    斷書、警局拍攝受傷照片等資料相符，而與真實性無礙，自
    不能以其等證述有不符或矛盾之處，即認其全部均為不可採
    信。
  ㈣丁○○及辯護意旨雖以前詞置辯。惟按刑法上之正當防衛，必
    須對於現在不法之侵害始得為之，侵害業已過去，即無正當
    防衛可言。至彼此互毆，又必一方初無傷人之行為，因排除
    對方不法之侵害而加以還擊，始得以正當防衛論，故侵害已
    過去後之報復行為，與無從分別何方為不法侵害之互毆行為
    ，均不得主張防衛權（最高法院84年度台非字第208號判決
    意旨參照）。本件依丙○○、乙○○、尹古玉姐之證言，及丙○○
    之衛生福利部臺中醫院受理家庭暴力事件驗傷診斷書、警局
    拍攝受傷照片等資料，丁○○、己○○及戊○○均有對丙○○實施傷
    害行為等情，已如前述。且丁○○於警詢時供稱：當時我很靠
    近躺臥在床鋪的丙○○，他沒有說話拿起手上的手機直接往我
    左邊頭部揮過來，於是我便有點重心不穩倒在床邊，然後我
    便用拳頭向他胸口回擊，當時我們兩個人就在床上扭打在一
    起，我只記得我們互毆等語（見偵卷第164至165頁）；偵訊
    時亦供稱：丙○○當時在他房間内滑手機，我一進去就問為什
    麼打我媽媽，丙○○就拿手機往我揮，我就跟丙○○在床墊上發
    生扭打等語（見偵卷第272頁）。可認案發當時丁○○係與丙○○互毆，並非單純為迴避、防衛自己權利而為反擊，參諸前
    揭判決意旨，自不成立正當防衛。又丁○○毆打丙○○之行為既
    非屬防衛行為，自不該當過當防衛。是丁○○及辯護意旨所辯
    ，顯非可採。
　㈤己○○及辯護意旨雖以前詞置辯。惟按共同正犯之成立，祇須
    具有犯意之聯絡，行為之分擔，既不問犯罪動機起於何人，
    亦不必每一階段犯行，均經參與。共同實行犯罪行為之人，
    在合同意思範圍內，各自分擔犯罪行為之一部，相互利用他
    人之行為，以達其犯罪之目的者，即應對於全部所發生之結
    果，共同負責；共同正犯間，非僅就其自己實行之行為負其
    責任，並在犯意聯絡之範圍內，對於他共同正犯所實行之行
    為，亦應共同負責；又共同正犯不限於事前有協議，即僅於
    行為當時有共同犯意之聯絡者亦屬之，且表示之方法，不以
    明示通謀為必要，即相互間有默示之合致亦無不可（最高法
    院97年度台上字第2517號判決意旨參照）。本件固無證據可
    認己○○與丁○○、戊○○事前已有協議毆打丙○○，然依前揭丙○○
    、乙○○、尹古玉姐之證詞可知，當日己○○確有於案發地點2
    樓毆打丙○○及於該處1樓壓制、毆打丙○○，並由戊○○持垃圾
    桶毆打丙○○之事實，已如前述。參以己○○於警詢供稱：當天
    的狀況為我媽媽告訴我們她下午去丙○○住家時被他打，這個
    情況不只一次，因為這次的情節比較嚴重，然後我與甲○○、
    丁○○、戊○○，於當日22時許前往丙○○住處，要找他理論；因
    為我們先前就知道丙○○就有情緒不穩定的狀況，而當日打我
    媽媽時有揚言要去廚房拿刀砍死她，所以我們22時許欲找他
    理論時，就有帶童軍椅前往，以防他如果真的拿刀要對我們
    不利時，至少還有東西阻擋等語（見偵卷第196至197頁），
    可認己○○與甲○○、丁○○、戊○○一同前去找丙○○理論時，已知
    悉有與丙○○發生衝突之可能。是其於丁○○在案發地點2樓與
    丙○○發生衝突後，出手毆打丙○○，並再於案發地點1樓與丁○○共同壓制、毆打丙○○，及任由戊○○持垃圾桶毆打丙○○等行
    為，實可認其當時已與丁○○、戊○○有默示之共同犯意聯絡甚
    明。再依己○○毆打、壓制丙○○當時之情況，已無法區分其與
    丙○○是何人先下手對他方實施侵害行為，而有防衛情狀存在
    ，是參諸前開㈣之說明，此部分亦難認有成立正當防衛或防
    衛過當之情事。
　㈥再丙○○固於警詢、偵訊、原審及本院審理稱：他們有人拿1條
    長的大理石塊，和鐵的童軍椅打我等語（見偵卷第39至41、
    266至267頁，原審卷第68、341頁，本院卷第162至163、195
    、202頁）。惟查：1、丙○○於偵訊時已供稱：當時很暗，到
    底是誰以何工具打我，我並不清楚，是我報警後，他們離開
    ，我在我房間内發現有大理石塊和童軍椅，我不知道當時他
    們是用什麼工具打我等語（見偵卷第266至267頁）。是依當
    時丙○○自承之情況，其並未親眼目睹是否確遭大理石塊、鐵
    製童軍椅毆打，僅憑事後發現房間內有大理石塊及童軍椅，
    始為此部分之指述甚明。2、依警方於案發後所拍攝之大理
    石及童軍椅照片（見偵卷第177頁）可知，其上並未明顯染
    有血跡，且依丙○○前揭之衛生福利部臺中醫院受理家庭暴力
    事件驗傷診斷書、警局拍攝受傷照片所示，亦無明顯跡證可
    認丙○○之傷勢係遭上開物品造成。3、尹古玉姐雖於原審時
    證稱：晚上10時甲○○帶3個孫子來，帶來就上去樓上，樓上
    丙○○剛吃安眠藥在睡，睡到迷迷糊糊，上去就壓著在打，拿
    1支大理石、拿椅子打到他都流血等語（見原審卷第159頁）
    。然其亦同時證稱：我當時在1樓睡覺，剛說的大理石是在2
    樓的事，丙○○事後跟我講還有拿大理石給我看，樓上的事情
    我沒看到，是樓上打的聲音我有聽到等語（見原審卷第159
    至160頁）。可見尹古玉姐此部分之證述並非親自所見聞，
    自不能採信。4、乙○○雖於本院審理時稱：當時在樓下打時
    他們有拿武器，至於是什麼武器，尹古玉姐可能因年紀大了
    沒看到，認不得了，我們都有看到；丙○○是流血及被利器打
    的挫傷等語（見本院卷第196頁）。惟其並未明確指證是何
    項物品，且其於警詢稱：我沒有看到丁○○、己○○有拿武器攻
    擊丙○○，只有看到戊○○拿垃圾桶打丙○○等語（見偵卷第229
    頁）；於偵訊時亦僅稱：我看到戊○○很生氣，拿垃圾桶一直
    敲丙○○等語（見偵卷第274頁）。是自難以其於本院時上開
    所述，即予採信。綜上可知，此部分丙○○之指證既不明確，
    且乏具有可信性之補強證據足以佐證，本於罪疑惟輕原則，
    自不能認丁○○、己○○或戊○○有持大理石塊、童軍椅毆打丙○○
    甚明。
二、丙○○部分
　　訊據丙○○否認有何恐嚇之犯行，辯稱：我從頭到尾都沒有恐
    嚇他們一句話，我只有說「好，來就讓我死」，我沒有恐嚇
    ，只是要請甲○○出去而已云云（見本院卷第94、97、145、2
    05、211頁）。然查：
　㈠甲○○於偵訊時證稱：在109年6月5日22時丙○○與丁○○發生衝突
    時，丙○○就一直恐嚇我們，說如果今晚不打死他，他就要一
    個一個殺死我們，還分別講出我們的名字，手一邊指，後來
    我們就說要報警等語（見偵卷第271頁）；丁○○於偵訊時證
    稱：當天在2樓時，丙○○指著我們每一個人，依序唱名，並
    說之後他一定會討回來，會拿刀把我們一個一個砍死等語（
    見偵卷第273頁）；己○○於偵訊時證稱：我們準備去1樓時，
    丙○○說他會一個一個找我們討回，會把我們一個一個殺死等
    語（見偵卷第274頁）。核與戊○○於偵訊時指稱：當天我們
    在丙○○2樓的房間內，當時丙○○攻擊丁○○，我們壓制他，後
    來丙○○的行為比較冷靜後就對著我們說，如果我們今天沒讓
    他死，他就會拿刀砍死我們，然後還一個一個指名道姓，講
    出丁○○、己○○、甲○○還有我的名字，說會拿刀子來找我們，
    把我們砍死，當時聽到後覺得很害怕等語（見偵卷第296頁
    ），亦屬相符。而互核其等指證之細節，亦與其等於案發之
    初於同年6月6日、6月7日警詢時所陳（見偵卷第103、143、
    153、165、170、196、202頁），並無矛盾之處。參以丙○○
    當日先與甲○○發生口角衝突後，甲○○、丁○○、戊○○、己○○於
    同日晚間至丙○○所在之2樓房間理論時，丙○○並與丁○○、己○○及戊○○有互毆之情事，業如前述。則其等指證於當時情況
    下遭丙○○以上開加害生命、身體之言語恐嚇乙節，亦無違於
    常情，而可採信。又按認定事實所憑之證據（包括人的證據
    及物的證據），不問其為直接證據、間接證據或係情況證據
    ，均得為補強證據，只要各該證據具有證據能力，並經合法
    調查，法院自可本於確信判斷其證明力。而各證據間，就待
    證事實之存否，能彼此印證、互為補強，並輔以經驗法則及
    論理法則，而綜合判斷是否已達超越合理懷疑之確信程度，
    自屬適法（最高法院111年度台上字第2312號判決意旨參照
    ）。本件甲○○、丁○○、戊○○、己○○上開指證，固有以告訴人
    身分指述之性質，惟上開證言既非無證據能力，且經本院合
    法調查（見本院卷第194至195、198至199頁），況以丙○○當
    時處於盛怒之情境下，參酌前揭判決要旨，其4人之指述另
    輔以丙○○當時之心境，自得相互為補強證據，併予說明。
　㈡至乙○○雖於偵訊時證稱：我係在1樓母親床邊，不清楚2樓情
    況，但有聽到爭吵聲，只是到底講什麼，內容聽不清楚，只
    聽到是在大小聲等語（見偵卷第274頁）；於原審時證稱：
    在甲○○與其3名子女到2樓找丙○○後有聽到吵雜、打鬥的聲音
    ，但沒有上樓查看，也沒聽到丙○○對其等有恐嚇的話語，在
    1樓時也無聽甲○○、戊○○、丁○○或己○○講到在2樓時丙○○有恐
    嚇他們的話等語（見原審卷第140至141頁）。尹古玉姐偵訊
    時證稱：因為我在1樓，沒有看到及聽到2樓發生的事（見偵
    卷第275頁）；於原審時證稱：樓上事情我沒有看到，但樓
    上打的聲音是有聽到等語（見原審卷第160頁）。以乙○○、
    尹古玉姐當時既在1樓而未見聞2樓之實際情況下，其等上開
    證言自難作為有利於丙○○之證明。　　　
三、綜上所述，丁○○、己○○及丙○○上開所辯均不足採，本件事證
    明確，丙○○之恐嚇犯行及丁○○、己○○之傷害犯行，均堪認定
    ，應依法論科。　　
參、論罪科刑
  ㈠按稱家庭暴力者，指家庭成員間實施身體、精神或經濟上之
    騷擾、控制、脅迫或其他不法侵害之行為；所謂家庭暴力罪
    者，指家庭成員間故意實施家庭暴力行為而成立其他法律所
    規定之犯罪；家庭成員包括四親等以內之旁系血親，家庭暴
    力防治法第2條第1款、第2款、第3條第4款分別定有明文。
    所謂身體上不法侵害，舉凡肢體虐待、遺棄、強迫、妨害自
    由等行為皆屬之。從而，本件丙○○、丁○○、己○○、甲○○間具
    屬旁系血親關係，有己身一親等資料查詢結果及其等之個人
    戶籍資料（完整姓名）查詢結果在卷可參（見偵卷第91、13
    1、155、187、207頁），是具有家庭暴力防治法第3條第4款
    所定之家庭成員關係，丁○○、己○○及丙○○分別所為之傷害、
    恐嚇犯行，洵屬家庭成員間故意實施身體、精神上不法侵害
    之行為，而為家庭暴力防治法第2條第2款所稱之家庭暴力罪
    ，然因家庭暴力防治法並無罰則規定，故應依刑法第277條
    第1項傷害罪、第305條恐嚇危害安全罪之規定論罪科刑。是
    核丁○○、己○○所為，係犯刑法第277條第1項之傷害罪；丙○○
    所為，則係犯同法第305條之恐嚇危害安全罪。丁○○、己○○
    與另案被告戊○○就上開傷害犯行，有犯意聯絡及行為分擔，
    應依刑法第28條，論以共同正犯。
  ㈡丙○○上開恐嚇行為同時侵害甲○○、戊○○、丁○○、己○○之法益
    ，為想像競合犯，應依刑法第55條規定，論以一恐嚇罪。
  ㈢按數行為於同時同地或密切接近之時地實施，侵害同一之法
    益，各行為之獨立性極為薄弱，依一般社會健全觀念，在時
    間差距上，難以強行分開，在刑法評價上，以視為數個舉動
    之接續施行，合為包括之一行為予以評價，較為合理，則屬
    接續犯，而為包括之一罪（最高法院86年度台上字第3295號
    判決意旨參照）。查丁○○、己○○與戊○○，於密切接近之時間
    內，分別於案發地點2樓及1樓所為之傷害行為，係屬接續而
    為之數個舉動，其各行為之獨立性極為薄弱，在時間差距上
    難以強行分開，自應予包括之評價，而為接續犯之實質一罪
    。
肆、本院之判斷
一、原審認丁○○、己○○傷害罪部分，犯罪事證明確而均予論罪科
    刑；丙○○恐嚇危害安全罪部分，則不能證明犯罪而諭知無罪
    之判決，固非無見。惟查：1、原審雖將丁○○、己○○與另案
    被告戊○○論以共同正犯，且亦引用刑法第28條作為適用法律
    之依據（見原判決書第10至11、16頁），惟主文欄諭知「丁○○犯傷害罪」、「己○○犯傷害罪」，犯罪事實欄亦未敘明丁○○、己○○與另案被告戊○○係基於犯意之聯絡所為（見原判決
    書第1至2頁），顯見其主文、犯罪事實與適用法條已有不符
    。2、本件依甲○○、丁○○、戊○○、己○○之指證及當時之情況
    ，可認定丙○○有為恐嚇之犯行等情，已如前述。原審以本件
    僅有告訴人之指證尚乏補強證據而諭知無罪，其就證據價值
    之判斷與證據法則有違，檢察官上訴執此指摘原判決就丙○○
    恐嚇危害安全部分，諭知無罪係屬不當，即屬有據。丁○○、
    己○○上訴否認犯罪雖無理由，已如前述，惟檢察官就丙○○關
    於恐嚇危害安全部分之上訴為有理由，且原審就丁○○、己○○
    部分之認事用法既有未合，自應由本院就原判決除丙○○犯傷
    害罪部分外，均予以撤銷改判。
二、爰審酌本件衝突始於甲○○與丙○○姐弟間因照顧渠等母親尹古
    玉姐之問題發生口角衝突，先係丙○○對甲○○有推擠致甲○○跌
    倒受傷情事，再因甲○○將此事告知子女戊○○、丁○○、己○○，
    致戊○○、丁○○、己○○至丙○○住處爭執，發生肢體衝突而相互
    攻擊，並因此受有犯罪事實欄所載之傷勢，丁○○、己○○、丙○○間具旁系血親及甥舅關係，竟因故發生傷害、恐嚇之情事
    ，其等犯罪之動機、目的及手段實屬可責。又考量丁○○、己○○、丙○○犯罪後之態度，及丙○○自述國中畢業之教育程度、
    目前待業中、需扶養母親（見本院卷第206頁）；丁○○自述
    大學畢業之教育程度、現已離職、每月會給父母親生活費（
    見本院卷第206頁）；及己○○自述大學畢業之教育程度、目
    前待業中、無須扶養之人（見本院卷第206頁）等丁○○、己○○、丙○○之家庭生活及經濟狀況，暨其等犯罪所生之危害等
    一切情狀，各量處如主文所示之刑，並諭知易科罰金之折算
    標準，以示懲儆。
據上論斷，應依刑事訴訟法第369條第1項前段、第364條、第299
條第1項前段，刑法第277條第1項、第305條、第28條、第55條、
第41條第1項前段，刑法施行法第1條之1第1項，判決如主文。
本案經檢察官張容姍提起公訴，檢察官蔣得龍提起上訴，檢察官
庚○○到庭執行職務。
中　　華　　民　　國　　111 　年　　7 　　月　　13　　日
              刑事第四庭  審判長法　官  蔡名曜
                                法　官  林宜民
                                法　官  邱鼎文
以上正本證明與原本無異。
如不服本判決應於收受送達後20日內向本院提出上訴書狀，其未
敘述上訴理由者，並得於提起上訴後20日內向本院補提理由書（
均須按他造當事人之人數附繕本）「切勿逕送上級法院」。因疫
情而遲誤不變期間，得向法院聲請回復原狀。

                                書記官  陳宜屏
　　　　　　　　　　　　　　　　
中　　華　　民　　國　　111 　年　　7 　　月　　13　　日

附錄論罪科刑法條：
中華民國刑法第277條
傷害人之身體或健康者，處5年以下有期徒刑、拘役或50萬元以
下罰金。
犯前項之罪，因而致人於死者，處無期徒刑或7年以上有期徒刑
；致重傷者，處3年以上10年以下有期徒刑。

中華民國刑法第305條
以加害生命、身體、自由、名譽、財產之事恐嚇他人，致生危害
於安全者，處2年以下有期徒刑、拘役或9千元以下罰金。